ACORDAO-COMPLETO-2491724

ACÓRDÃO 1020/2022 ATA 4/2022 - PRIMEIRA CÂMARA

VISTOS, relatados e discutidos estes autos de tomada de contas especial instaurada pelo Ministério do Turismo (MTur) , em razão da impugnação total de despesas do Convênio 704032/2009 (Siafi 704032; peça 4) , celebrado, em 10/7/2009, com o Município de Imaculada/PB, tendo por objeto o evento "São João Fora de Época", previsto para os dias 11 e 12 de julho de 2009 (peça 2) ,
ACORDAM os Ministros do Tribunal de Contas da União, reunidos em sessão da Primeira Câmara, ante as razões expostas pelo relator, em:
9.1. julgar regulares, nos termos do arts. 1º, inciso I, e 16, inciso I, e 23, inciso I, da Lei 8.443/1992, c/c os arts. 1º, inciso I, 207 e 214, inciso I, do Regimento Interno, as contas do Sr. Mário Augusto Lopes Moysés (CPF XXX.055.648-XX) , da Sra. Manoelina Pereira Medrado (CPF XXX.428.531-XX) , da Sra. Marta Feitosa Lima Rodrigues (CPF XXX.407.093-XX) e do Sr. Geraldo Bentes (CPF XXX.172.402-XX) , dando-lhes quitação plena;
9.2. julgar irregulares, nos termos dos arts. 1º, inciso I, 16, inciso III, alínea "c", da Lei 8.443/1992, c/c os arts. 19 e 23, inciso III, da mesma lei, as contas do Sr. José Ribamar da Silva (CPF XXX.791.064-XX) , condenando-o ao pagamento das importâncias a seguir especificadas, atualizadas monetariamente e acrescidas dos juros de mora, calculadas a partir das datas discriminadas até a data da efetiva quitação do débito, fixando-lhe o prazo de quinze dias, para que comprove, perante o Tribunal, o recolhimento das referidas quantias aos cofres do Tesouro Nacional, nos termos do art. 23, inciso III, alínea "a", da citada lei, c/c o art. 214, inciso III, alínea "a", do Regimento Interno do TCU.
	Valor original do débito (R$) 
	Data da ocorrência
	Tipo

	300.000,00
	10/9/2009
	Débito

	69,78
	19/2/2010
	Crédito

9.3. aplicar ao Sr. José Ribamar da Silva (CPF XXX.791.064-XX) , com fulcro no art. 57 da Lei 8.443/1992 c/c o art. 267 do Regimento Interno do TCU, multa no valor de R$ 70.000,00 (setenta mil reais) , fixando-lhe o prazo de quinze dias, a contar da notificação, para que comprove, perante o Tribunal (art. 214, III, alínea "a", do Regimento Interno do TCU) , o recolhimento da dívida aos cofres do Tesouro Nacional, atualizada monetariamente desde a presente data até a do efetivo recolhimento, se paga após o vencimento, na forma da legislação em vigor;
9.4. autorizar, desde logo, a cobrança judicial das dívidas, caso não atendida a notificação, na forma do disposto no art. 28, inciso II, da Lei 8.443/1992;
9.5. autorizar também, desde logo, se requerido, com fundamento no art. 26, da Lei 8.443, de 1992, c/c o art. 217, §§ 1º e 2º do Regimento Interno do TCU, o parcelamento da (s) dívida (s) em até 36 parcelas mensais, incidindo, sobre cada parcela, corrigida monetariamente, os correspondentes acréscimos legais, fixando-lhe o prazo de quinze dias, a contar do recebimento da notificação, para comprovar, perante o Tribunal, o recolhimento da primeira parcela, e de trinta dias, a contar da parcela anterior, para comprovar os recolhimentos das demais parcelas, devendo incidir sobre cada valor mensal, atualizada monetariamente, os juros de mora devidos, no caso do débito, na forma prevista na legislação em vigor, alertando o responsável de que a falta de comprovação do recolhimento de qualquer parcela importará o vencimento antecipado do saldo devedor, nos termos do § 2º do art. 217 do Regimento Interno deste Tribunal;
9.6. dar ciência desta deliberação à Procuradoria da República no Estado da Paraíba, nos termos do § 3º do art. 16 da Lei 8.443/1992, c/c o § 7º do art. 209 do Regimento Interno do TCU, para adoção das medidas cabíveis;
9.7. dar ciência desta deliberação ao responsável e ao Ministério do Turismo.

Tomada de contas especial instaurada em razão da impugnação total de despesas do convênio celebrado para a realização do evento São João Fora de Época.

Primeira Câmara

Prefeitura Municipal de Imaculada - PB.

3. Interessados/Responsáveis:
3.1. Interessado: Ministério do Turismo (05.457.283/0001-19).
3.2. Responsáveis: Geraldo Bentes (XXX.172.402-XX); José Ribamar da Silva (XXX.791.064-XX); Manoelina Pereira Medrado (XXX.428.531-XX); Mario Augusto Lopes Moyses (XXX.055.648-XX); Marta Feitosa Lima Rodrigues (XXX.407.093-XX)

13.1. Ministros presentes: Walton Alencar Rodrigues (Presidente), Vital do Rêgo e Jorge Oliveira.
13.2. Ministro-Substituto convocado: Augusto Sherman Cavalcanti (Relator).

PRU-5

MINISTÉRIO DO TURISMO

AUGUSTO SHERMAN

Adoto como parte do relatório a instrução elaborada no âmbito da Secretaria de Controle Externo de Tomada de Contas Especial (peça 97) , cuja proposta de encaminhamento contou com a anuência do titular da unidade técnica (peça 99) :
"INTRODUÇÃO
	Trata o presente processo de Tomada de Contas Especial - TCE, instaurada pelo Ministério do Turismo (MTur) contra o Sr. José Ribamar da Silva (CPF XXX.791.064-XX; gestões: 2005-2008 e 2009-2012) , na condição de ex-prefeito, em razão da impugnação total de despesas do Convênio 704032/2009 (Siafi 704032; peça 4) , celebrado, em 10/7/2009, com o Município de Imaculada/PB, tendo por objeto o evento "São João Fora de Época", previsto para os dias 11 e 12 de julho de 2009 (peça 2) , em conformidade com o Plano de Trabalho aprovado (peça 18 e registros no Siconv) , com vigência incidente no período de 10/7/2009 a 1/11/2009 (peça 53) .
HISTÓRICO
2.	Os recursos previstos para implementação do objeto do referido convênio foram orçados no valor total de R$ 315.000,00 (peça 4, p. 7) , com a seguinte composição: R$ 15.000,00 de contrapartida do convenente e R$ 300.000,00 à conta do concedente, liberados conforme indicado abaixo:
	Ordem Bancária
	Data da Emissão
 (peça 7) 
	Data do Crédito
 (peça 19, p. 4) 
	Valor (R$) 

	2009OB801258
	8/9/2009
	10/9/2009
	200.000,00

	2009OB801259
	8/9/2009
	10/9/2009
	100.000,00

	TOTAL
	300.000,00

3.	Após análise do feito, a instrução de peça 66 concluiu pela citação e audiência do responsável.
4.	A referida proposta foi confirmada pela unidade técnica (peças 67-68) .
5.	Posteriormente, em Despacho de peça 69, o Exmo. Ministro-Relator, Benjamin Zymler, anuiu com a referida proposta, mas determinou que se procedesse à identificação dos gestores do Ministério do Turismo responsáveis pela celebração do convênio objeto da presente tomada de contas especial, para que fossem ouvidos em audiência, nos seguintes termos:
Determino, outrossim, que a referida unidade técnica proceda à identificação dos gestores do Ministério do Turismo responsáveis pela celebração do convênio objeto da presente tomada de contas especial, realizando a audiência dos mesmos, tendo em vista a jurisprudência deste Tribunal no sentido de que a transferência de recursos em data posterior à execução de eventos previstos em plano de trabalho de convênios pode caracterizar irregularidade passível de multa aos gestores do órgão concedente (cf. Acórdão 7307/2013-TCU-Primeira Câmara) , bem como o disposto no art. 39, inciso V, da Portaria Interministerial 127/2008, que estabelece que o convênio deverá ser executado em estrita observância às cláusulas avençadas e às normas pertinentes, inclusive da referida portaria, sendo vedado "realizar despesa em data anterior à vigência do instrumento".
6.	Em cumprimento ao Despacho do Relator (peça 69) , e em conformidade com a jurisprudência do E. TCU (cf. Acórdão 1.441/2018 - 2ª Câmara e Acórdão 2233/2019-TCU-Primeira Câmara) , verifica-se que o Parecer Técnico 573/2009 (peça 2, de 10/7/2009) , que emitiu parecer favorável à celebração do evento, obteve a anuência da Sra. Marta Feitosa Lima Rodrigues (CPF XXX.407.093-XX) , Coordenadora Geral de Análise de Projetos do MTur, e do Sr. Geraldo Bentes (CPF XXX.172.402-XX) , Chefe de Gabinete da Secretaria Nacional de Políticas de Turismo. A Sra. Manoelina Pereira Medrado (CPF XXX.428.531-XX) , Consultora Jurídica, manifestou concordância com o convênio (peça 3, p. 10) . O Sr. Mário Augusto Lopes Moysés (CPF XXX.055.648-XX) , Secretário-Executivo do Ministério do Turismo à época dos fatos, foi o responsável pela celebração da avença em pauta (peça 4, p. 18) .
7.		Dessa forma, conforme despacho de peça 69, foi providenciada a citação/audiência dos responsáveis, nos seguintes termos: 
	I) realizar a citação do Sr. José Ribamar da Silva (CPF XXX.791.064-XX) 
	Valor original do débito (R$) 
	Data da ocorrência
	Tipo

	300.000,00
	10/9/2009
	Débito

	69,78
	19/2/2010
	Crédito

Ocorrências: não comprovação da boa e regular aplicação dos recursos federais repassados pelo Ministério do Turismo à Prefeitura Municipal de Imaculada/PB, por meio do Convênio 704032/2009 (Siafi 704032; peça 4) ; objeto: apoio à realização do evento intitulado "São João Fora de Época", previsto para os dias 11 e 12 de julho de 2009 (peça 2) , em conformidade com o Plano de Trabalho aprovado (peça 18 e registros no Siconv) , com vigência incidente no período de 10/7/2009 a 1/11/2009;
Responsáveis: Sr. José Ribamar da Silva (CPF XXX.791.064-XX) , ex-prefeito municipal e signatário do termo de convênio;
Condutas:
 no âmbito do Contrato 46/2009 (peça 20, p. 1-6, no valor de R$ 285.000,00) , não apresentar os Contratos de Exclusividade (com os devidos registros em cartório) entre a empresa representante JI Pereira Eventos Ltda. e os artistas dos grupos das atrações musicais do evento, passível, portanto, de glosa, nos termos do Acórdão 96/2008-TCU-Plenário, além da reafirmação desse entendimento no Acórdão 3826/2013-TCU-Primeira Câmara, com a caracterização da ausência de justificativa quanto à inexigibilidade de licitação, prevista no inciso III do art. 25 da Lei n° 8.666/1993;
2) não apresentar documentos (notas fiscais, recibos, comprovantes de transferências bancárias e outros documentos equivalentes, emitidos em nome das bandas ou artistas e assinadas por seus representantes legais ou pelos seus empresários exclusivos, sendo essa representação ou exclusividade registrada em cartório) capazes de demonstrar que eventuais valores destinados a essa sociedade comercial foram repassados às bandas ou artistas que realizaram o evento;
3) contratar a empresa Pereira Fonseca Eventos Ltda por meio de Carta Convite para fornecer os serviços de infraestrutura e foi encaminhado somente o Despacho de Homologação, faltando, portanto, os demais documentos essenciais referentes ao processo licitatório, tais como: cópia de no mínimo 3 propostas de preços; comprovante de envio das Cartas Convites; Mapa Comparativo de preços; publicação do extrato do Contrato, e outros;
4) não realizar pregão eletrônico, conforme preconizado na Lei 10.520, de 17/7/2002 e regulamentação prevista no Decreto 5.450, de 31/5/2005 e previsto na Cláusula Terceira, inciso II, alínea h;
5) assinar o Contrato 42/2009, com a empresa Pereira Fonseca Eventos Ltda., no valor de R$ 80.000,00, referente à contratação dos itens de infraestrutura, foi assinado em 23/6/2009, ou seja, antes da vigência do Convênio, assim como o Contrato 46/2009, firmado em 3/7/2009 com a empresa JI Pereira Eventos Ltda., no valor de R$ 230.000,00, para a contratação das atrações artísticas, também celebrado antes da vigência; 
6) apresentar as Notas Fiscais que não contêm as descrições do valor de cada item contratado, bem como não conta identificado o número do Convênio nem o atesto de recebimento do responsável; 
7) apresentar os extratos bancários onde constaram diversos débitos em valores divergentes dos apresentados nas notas fiscais e nos recibos emitidos pelas empresas contratadas, e os documentos bancários não comprovaram efetivamente os pagamentos às respectivas empresas contratadas; 
8) não apresentar o Mapa de Mídia da Rádio, valores, horários de cada inserção, atesto da Rádio (gerente comercial) e o 'De Acordo' da Convenente (Prefeitura) , referente às 1500 chamadas de 60 segundos, distribuídas nas rádios de maior audiência da região por 2 dias, a partir do começo do evento (dia 11) , resultando na glosa técnica do item no valor de R$ 27.000,00; 
9) não apresentar Mapa de Mídia da Rádio, valores, horários de cada inserção, atesto da Rádio (gerente comercial) e o 'De Acordo' da Convenente (Prefeitura) , referente à divulgação com vinheta de 60 segundos por um período de 2 dias, a partir do começo do evento (dia 11) , resultando na glosa técnica do item no valor de R$ 18.000,00;
10) não apresentar comprovação de que os pagamentos foram efetivamente repassados às empresas contratadas, representando a quebra do imprescindível nexo de causalidade entre a execução financeira e as despesas incorridas para a realização do evento avençado, além de descumprir a cláusula sétima do termo de convênio - Da Movimentação da Conta Específica e da Aplicação dos Recursos (peça 4, p. 9) .
Dispositivos Violados: Art. 70, § único, da CF/1988; art. 63 da Lei 4320/1964; art. 93, do Decreto Lei 200/1967; Portaria Interministerial 127/2008; Lei 8.666/93; entendimentos firmados pelo E. TCU nos Acórdão 96/2008-TCU-Plenário e Acórdão 3826/2013-TCU-Primeira Câmara, com a caracterização da ausência de justificativa quanto à inexigibilidade de licitação, prevista no inciso III do art. 25 da Lei n° 8.666/1993;
Nexo de Causalidade: As condutas descritas impediram o estabelecimento do nexo causal entre as despesas efetuadas com os recursos recebidos por força do Convênio 704032/2009 (Siafi 704032) , que consistiria na efetiva comprovação da realização dos shows previstos no evento;
	Evidências: Contrato de Prestação de Serviços (peças 20, p. 1-12) ; Notas Fiscais de Prestação de Serviços (peça 22, p. 1-7) ; Convênio 704032/2009 (Siafi 704032; peça 4) , Nota Técnica de Reanálise 1302/2013 (peça 41) , e na Nota Técnica de Análise Financeira PGTUR 0024/2017 (peça 46) ;
	II) realizar a audiência do Sr. José Ribamar da Silva (CPF XXX.791.064-XX) , 
Ocorrências: Contratação irregular de intermediário entre o ente público e os artistas ou empresários exclusivos, no âmbito o Contrato 46/2009 (peça 20, p. 1-4) , ocasionada pela utilização indevida de inexigibilidade de licitação, visto que o interposto não apresentou contratos de exclusividade dos artistas com registro em cartório, nem comprovaram os pagamentos de cachês diretamente aos artistas;
Responsável: Sr. José Ribamar da Silva (CPF XXX.791.064-XX) , ex-prefeito do município de Imaculada/PB (gestão 2009-2012) e signatário do termo de convênio;
Condutas: Firmar o convênio, autorizar a abertura e ratificar o resultado do processo de inexigibilidade de licitação 2/2009, e assinar o contrato administrativo (peça 20, p. 1-4) com a empresa escolhida nesse procedimento, JI Pereira Eventos Ltda (CNPJ 08.312.545/0001-45) , cujos objetos eram a intermediação de artistas ou bandas para os quais essas sociedades comerciais não possuíam contrato de exclusividade válidos para fins de contratação via inexigibilidade;
Nexo de Causalidade: Devido à ação do gestor, dando início e ratificando os procedimentos de inexigibilidade, e assinando os contratos, ocorreu a contratação irregular;
Dispositivos violados: Art. 25, inciso III, da Lei 8.666/1993; art. 49 da Portaria Interministerial 127/2008; Convênio 704032/2009, Cláusula Terceira, Item II, alínea "ll"; 
	Evidências: Autorizações de abertura e ratificações do processo de inexigibilidade de licitação 2/2009, e assinatura do contrato administrativo com a empresa escolhida nesse procedimento, JI Pereira Eventos Ltda (CNPJ 08.312.545/0001-45) ; Termo de convênio (peça 4) ;
	III)  realizar as audiências da Sra. Marta Feitosa Lima Rodrigues (CPF XXX.407.093-XX) , Coordenadora Geral de Análise de Projetos, do Sr. Geraldo Bentes (CPF XXX.172.402-XX) , Chefe de Gabinete da Secretaria Nacional de Políticas de Turismo, da Sra. Manoelina Pereira Medrado (CPF XXX.428.531-XX) , Consultora Jurídica, e do Sr. Mário Augusto Lopes Moysés (CPF XXX.055.648-XX) , Secretário-Executivo do Ministério do Turismo, à época dos fatos, com fundamento nos arts. 10, § 1º, e 12, incisos I e III, da Lei 8.443/1992 c/c o art. 202, incisos I e III, do RI/TCU, para no prazo de quinze dias, apresentar razões de justificativa quanto à irregularidade detalhada a seguir:
Ocorrência: Celebração irregular do Convênio 704032/2009 (Siafi 704032; peça 4) , celebrado, em 10/7/2009, com o Município de Imaculada/PB, tendo por objeto o evento "São João Fora de Época", em conformidade com o Plano de Trabalho aprovado (peça 18 e registros no Siconv) , ocasionada pela celebração de evento com data fixada (dias 11 e 12 de julho de 2009 - peça 2) , sem tempo hábil para a liberação dos recursos necessários à operacionalização do ajuste, irregularidade passível de multa ao gestor do órgão concedente, pois gera o repasse dos valores de forma extemporânea, inviabilizando a execução da despesa em conformidade com as normas que regem a matéria (cf. Acórdão 1441/2018-TCU-Segunda Câmara) , bem como contrariando o disposto no art. 39, inciso V, da Portaria Interministerial 127/2008, que estabelece que o convênio deverá ser executado em estrita observância às cláusulas avençadas e às normas pertinentes, inclusive da referida portaria, sendo vedado "realizar despesa em data anterior à vigência do instrumento";
Responsável 1: Sr. Mário Augusto Lopes Moysés (CPF XXX.055.648-XX, Secretário-Executivo do Ministério do Turismo e signatário do termo de convênio) ;
Conduta: firmar, em 10/7/2019, o Termo de Convênio 704032/2009 (Siafi 704032; peça 4) , firmado entre o Ministério do Turismo e a Prefeitura Municipal de Imaculada/PB, que teve por objeto incentivar o turismo, por meio do apoio ao projeto "São João Fora de Época", realizado no período de 10 a 12 de julho de 2009, conforme declarações e notas fiscais de peças 21-22, com cronogramas de execução e vigência incompatíveis com o período de realização do evento (entre 11 e 12/7/2009; v. peça 2) , que resultou no repasse dos recursos em data posterior à execução do objeto, conforme a Ordens Bancárias 2009OB801258 e 2009OB801259 constante da Relação 2009RE000177 (peça 7, p. 1) , nos valores de R$ 200.000,00 e 100.000,00, respectivamente, de 10/9/2009, ou seja, dois meses após transcorrido o evento, e no pagamento de despesas já realizadas, em desacordo com o artigo 42, caput, e art. 54, inciso II, ambos da Portaria Interministerial MP/MF/MCT 127/2008 (DOU 30/5/2008) .
Responsável 2: Sra. Manoelina Pereira Medrado (CPF XXX.428.531-XX) , na condição de Consultora Jurídica do Ministério do Turismo, à época dos fatos:
Conduta: aprovar o Parecer Jurídico 573/2009, de 10/7/2009, favorável à celebração do 704032/2009 (Siafi 704032; peça 4) , firmado entre o Ministério do Turismo e a Prefeitura Municipal de Imaculada/PB, sem apresentar ressalvas acerca da correlação temporal entre as etapas de execução física do objeto e o repasse dos recursos, quando era sabido a exiguidade de tempo entre a data de expedição do parecer (10/7/2009) e a data de realização do evento (11 a 12/7/2009) , e em franco desacordo com a Portaria Interministerial 127/2008, MPOG/MF/MCT, art. 42, caput, art. 54, inciso II, resultando no descumprimento previsível dos cronogramas físico-financeiro e do plano de trabalho do convênio, além da malversação dos recursos púbicos repassados.
Responsável 3: Sra. Marta Feitosa Lima Rodrigues (CPF XXX.407.093-XX) , Coordenadora Geral de Análise de Projetos do MTur à época dos fatos) ;
Conduta: aprovar o Parecer Jurídico 573/2009, de 10/7/2009, favorável à celebração do 704032/2009 (Siafi 704032; peça 4) , firmado entre o Ministério do Turismo e a Prefeitura Municipal de Imaculada/PB, sem apresentar ressalvas acerca da correlação temporal entre as etapas de execução física do objeto e o repasse dos recursos, quando era sabido a exiguidade de tempo entre a data de expedição do parecer (10/7/2009) e a data de realização do evento (11 a 12/7/2009) , e em franco desacordo com a Portaria Interministerial 127/2008, MPOG/MF/MCT, art. 42, caput, art. 54, inciso II, resultando no descumprimento previsível dos cronogramas físico-financeiro e do plano de trabalho do convênio, além da malversação dos recursos púbicos repassados.
Responsável 4: Sr. Geraldo Bentes (CPF XXX.172.402-XX, Chefe de Gabinete da Secretaria Nacional de Políticas de Turismo, à época dos fatos) ;
Condutas: aprovar o Parecer Jurídico 573/2009, de 10/7/2009, favorável à celebração do 704032/2009 (Siafi 704032; peça 4) , firmado entre o Ministério do Turismo e a Prefeitura Municipal de Imaculada/PB, sem apresentar ressalvas acerca da correlação temporal entre as etapas de execução física do objeto e o repasse dos recursos, quando era sabido a exiguidade de tempo entre a data de expedição do parecer (10/7/2009) e a data de realização do evento (11 a 12/7/2009) , e em franco desacordo com a Portaria Interministerial 127/2008, MPOG/MF/MCT, art. 42, caput, art. 54, inciso II, resultando no descumprimento previsível dos cronogramas físico-financeiro e do plano de trabalho do convênio, além da malversação dos recursos púbicos repassados.
Nexo de Causalidade: Devido à ação dos agentes públicos, emitindo pareceres favoráveis à celebração da avença e firmatura do convênio no dia subsequente à emissão dos pareceres técnicos e jurídicos, e três dias antes do início do evento, cuja ordem bancária só foi emitida a posteriori, ocorreu a celebração irregular;
Dispositivos violados: Art. 39, inciso V, da Portaria Interministerial 127/2008; Convênio 704032/2009 e jurisprudência do TCU (cf. Acórdão 1441/2018-TCU-Segunda Câmara) ; 
	Evidências: Parecer Técnico (peça 2) , Parecer Jurídico (peça 3) , Termo de Convênio (peça 4) e 2009OB801258 e 2009OB801259 (peça 7) ;
8.	Após o despacho da unidade (peça 72) , de 11/9/2019, por meio dos seguintes expedientes, os responsáveis foram citados:
	Ofício
	Peça
	Destinatário
	Data de ciência ou motivo de ausência
	Localização
Peça

	5244/2019
	73
	José Ribamar da Silva
	15/10/2019
	84

	5245/2019
	74
	Marta Feitosa Lima Rodrigues
	9/10/2019
	79

	5247/2019
	76
	Manoelina Pereira Medrado
	9/10/2019
	80

	5248/2019
	77
	Mario Augusto Lopes Moyses
	7/10/2019
	78

	0295/2020
	92
	Geraldo Bentes
	17/03/2020
	93

9.	Transcorrido o prazo regimental, o Sr. José Ribamar da Silva, a Sra. Marta Feitosa Lima Rodrigues e o Sr. Geraldo Bentes permaneceram silentes, devendo ser considerados revéis, nos termos do art. 12, § 3º, da Lei 8.443/1992. Já a Sra. Manoelina Pereira Medrado e o Sr. Mario Augusto Lopes Moyses apresentaram razões de justificativas (peças 85 e 88) , a seguir analisadas.
EXAME TÉCNICO
Da validade das notificações:
10.	Preliminarmente, cumpre tecer breves considerações sobre a forma como são realizadas as comunicações processuais no TCU. A esse respeito, destacam-se o art. 179, do Regimento Interno do TCU (Resolução 155, de 4/12/2002) e o art. 4º, inciso III, § 1º, da Resolução TCU 170, de 30 de junho de 2004, in verbis:
Art. 179. A citação, a audiência ou a notificação, bem como a comunicação de diligência, farse-ão:
I - mediante ciência da parte, efetivada por servidor designado, por meio eletrônico, fac-símile, telegrama ou qualquer outra forma, desde que fique confirmada inequivocamente a entrega da comunicação ao destinatário;
II - mediante carta registrada, com aviso de recebimento que comprove a entrega no endereço do destinatário;
III - por edital publicado no Diário Oficial da União, quando o seu destinatário não for localizado
 (...) 
Art. 3º As comunicações serão dirigidas ao responsável, ou ao interessado, ou ao dirigente de órgão ou entidade, ou ao representante legal ou ao procurador constituído nos autos, com poderes expressos no mandato para esse fim, por meio de:
I - correio eletrônico, fac-símile ou telegrama;
II - servidor designado;
III - carta registrada, com aviso de recebimento;
IV - edital publicado no Diário Oficial da União, quando o seu destinatário não for localizado, nas hipóteses em que seja necessário o exercício de defesa.
Art. 4º. Consideram-se entregues as comunicações:
I - efetivadas conforme disposto nos incisos I e II do artigo anterior, mediante confirmação da ciência do destinatário;
II - realizadas na forma prevista no inciso III do artigo anterior, com o retorno do aviso de recebimento, entregue comprovadamente no endereço do destinatário;
III - na data de publicação do edital no Diário Oficial da União, quando realizadas na forma prevista no inciso IV do artigo anterior.
§ 1º O endereço do destinatário deverá ser previamente confirmado mediante consulta aos sistemas disponíveis ao Tribunal ou a outros meios de informação, a qual deverá ser juntada ao respectivo processo.
 (...) 
10.1.	Bem se vê, portanto, que a validade da citação via postal não depende de que o aviso de recebimento seja assinado pelo próprio destinatário da comunicação, o que dispensa, no caso em tela, a entrega do AR em "mãos próprias". A exigência da norma é no sentido de o Tribunal verificar se a correspondência foi entregue no endereço correto, residindo aqui a necessidade de certeza inequívoca. 
10.2.	Não é outra a orientação da jurisprudência do TCU, conforme se verifica dos julgados a seguir transcritos:
São válidas as comunicações processuais entregues, mediante carta registrada, no endereço correto do responsável, não havendo necessidade de que o recebimento seja feito por ele próprio (Acórdão 3648/2013-TCU-Segunda Câmara, Relator Min. José Jorge) ;
É prescindível a entrega pessoal das comunicações pelo TCU, razão pela qual não há necessidade de que o aviso de recebimento seja assinado pelo próprio destinatário. Entregandose a correspondência no endereço correto do destinatário, presume-se o recebimento da citação. (Acórdão 1019/2008-TCU-Plenário, Relator Min. Benjamin Zymler) ;
As comunicações do TCU, inclusive as citações, deverão ser realizadas mediante Aviso de Recebimento - AR, via Empresa Brasileira de Correios e Telégrafos, bastando para sua validade que se demonstre que a correspondência foi entregue no endereço correto. (Acórdão 1526/2007-TCU-Plenário, Relator Min. Aroldo Cedraz) .
10.3.	A validade do critério de comunicação processual do TCU foi referendada pelo Supremo Tribunal Federal, nos termos do julgamento do MS-AgR 25.816/DF, por meio do qual se afirmou a desnecessidade da ciência pessoal do interessado, entendendo-se suficiente a comprovação da entrega do "AR" no endereço do destinatário:
Ementa: agravo regimental. Mandado de segurança. Desnecessidade de intimação pessoal das decisões do tribunal de contas da união. art. 179 do regimento interno do TCU. Intimação do ato impugnado por carta registrada, iniciado o prazo do art. 18 da lei nº 1.533/51 da data constante do aviso de recebimento. Decadência reconhecida. Agravo improvido.
O envio de carta registrada com aviso de recebimento está expressamente enumerado entre os meios de comunicação de que dispõe o Tribunal de Contas da União para proceder às suas intimações.
O inciso II do art. 179 do Regimento Interno do TCU é claro ao exigir apenas a comprovação da entrega no endereço do destinatário, bastando o aviso de recebimento simples. 
Da revelia do Sr. José Ribamar da Silva, da Sra. Marta Feitosa Lima Rodrigues e do Sr. Geraldo Bentes 
10.4.	No caso vertente, a citação e audiência dos responsáveis se deram em endereços provenientes da base de dados da Receita custodiada pelo TCU (peça 94) . A entrega do ofício citatório nesse endereço ficou comprovada (peças 84, 79 e 93) . 
10.5.	Nos processos do TCU, a revelia não leva à presunção de que seriam verdadeiras todas as imputações levantadas contra os responsáveis, diferentemente do que ocorre no processo civil, em que a revelia do réu opera a presunção da verdade dos fatos narrados pelo autor (Acórdão 1009/2018-TCU-Plenário, Relator Min. Bruno Dantas; 2369/2013 - TCU - Plenário, Relator Min. Benjamin Zymler e 2449/2013 - TCU - Plenário, Relator Min. Benjamin Zymler) . Dessa forma, a avaliação da responsabilidade do agente não pode prescindir da prova existente no processo ou para ele carreada.
10.7.	Ao não apresentar sua defesa, os responsáveis deixaram de produzir prova da regular aplicação dos recursos sob sua responsabilidade, em afronta às normas que impõem aos gestores públicos a obrigação legal de, sempre que demandados pelos órgãos de controle, apresentar os documentos que demonstrem a correta utilização das verbas públicas, a exemplo do contido no art. 93 do Decreto-Lei 200/1967: "Quem quer que utilize dinheiros públicos terá de justificar seu bom e regular emprego na conformidade das leis, regulamentos e normas emanadas das autoridades administrativas competentes." 
10.8.	Mesmo as alegações de defesa/razões de justificativa não sendo apresentadas, considerando o princípio da verdade real que rege esta Corte, procurou-se buscar, em manifestações dos responsáveis na fase interna desta Tomada de Contas Especial, se havia algum argumento que pudesse ser aproveitado a seu favor, contudo não houve argumentos apresentados na fase interna que elidissem as irregularidades apontadas.
10.9.	Em se tratando de processo em que a parte interessada não se manifestou acerca das irregularidades imputadas, não há elementos para que se possa efetivamente aferir e reconhecer a ocorrência de boa-fé na conduta do responsável, podendo este Tribunal, desde logo, proferir o julgamento de mérito pela irregularidade das contas, conforme os termos dos §§ 2º e 6º do art. 202 do Regimento Interno do TCU. (Acórdão 2064/2011-TCU-Primeira Câmara (relator Min. Ubiratan Aguiar) , 6.182/2011-TCU-1ª Câmara (relator Min. Weber de Oliveira) , 4.072/2010-TCU-1ª Câmara (Relator Min. Valmir Campelo) , 1.189/2009-TCU-1ª Câmara (Relator Min. Marcos Bemquerer) , 731/2008-TCU-Plenário (Relator Min. Aroldo Cedraz) .
10.10.	Dessa forma, o responsável José Ribamar da Silva (CPF XXX.791.064-XX) deve ser considerado revel, nos termos do art. 12, § 3º, da Lei 8.443/1992, devendo as contas serem julgadas irregulares, condenando-o ao débito apurado e aplicando-lhe a multa prevista no art. 57 e 58, inciso II, da Lei 8.443/1992.
10.11.	Com efeito, entende-se que o posicionamento, a seguir, no sentido do acolhimento das razões de justificativa apresentados pela Sra. Manoelina Pereira Medrado e pelo Sr. Mario Augusto Lopes Moyses, face à conjuntura sistêmica constatada nos procedimentos de concessão de convênios à época, conforme já destacado pelo TCU, no âmbito do Acórdão 2064/2017-TCU-Plenário, deve também ser aproveitado a favor da Sra. Marta Feitosa Lima Rodrigues e do Sr. Geraldo Bentes.
11.	Razões de justificativa da Sra. Manoelina Pereira Medrado (peça 85) :
11.1.	Inicialmente, a defesa argumentou que a conduta de celebração de convênios com exiguidade de tempo para execução do objeto há muito deixou de ser prática recorrente no âmbito do Ministério do Turismo.
11.2.	Nesse contexto, expôs que o TCU reconheceu o aperfeiçoamento da gestão interna do Ministério do Turismo quando proferiu o Acórdão 1948/2017-TCU-Plenário, o qual tem sido invocado para isentar a responsabilização de servidores dessa pasta e, ainda, para refutar recomendações de suas audiências, a exemplo dos Acórdão 2064/2017-TCU-Plenário e 8786/2017 e 8787/2017 - TCU - 2ª Câmara.
11.3.	Em sequência, quanto aos normativos que disciplinam a atuação do advogado público no desempenho de seu mister, citou que 
11.3.1.	não é permitido ao Advogado Público adentrar na análise da conveniência e da oportunidade da prática de atos administrativos, tampouco, os aspectos de natureza eminentemente técnico-administrativa.
11.3.2.	de acordo com a legislação pertinente citada pela responsável, compete aos advogados públicos tão-somente o exame prévio e conclusivo quanto aos termos das minutas propostas, que, embora obrigatório, não vincula a Administração, a quem compete a decisão de celebrar ou não o convênio.
11.3.3.	a análise das minutas de editais de licitação, contratos, acordos e convênios pela Consultoria Jurídica restringe-se aos aspectos jurídicos.
11.3.4.	ao advogado público compete verificar a existência de parecer favorável do setor técnico, de plano de trabalho aprovado pela autoridade competente, de reserva de recursos mediante a emissão de nota de empenho e a análise da minuta do convênio, conforme disciplinado na Portaria Interministerial 127/2008.
11.3.5.	a responsável aprovou parecer jurídico alicerçado em lições de doutrina, jurisprudência e com base legal, inexistindo dolo, culpa, erro grave ou outros elementos capazes de evidenciar má-fé, negligência, imprudência ou imperícia.
11.3.6.	Não deve prosperar a tese de que o parecer jurídico aprovado pela responsável teria infringido os arts. 42 e 54, inciso II, da Portaria Interministerial 127/2008, porque tais dispositivos regem a liberação de recursos que consiste em fase posterior à formalização do convênio, devendo ser observados pela área técnica e não pela Consultoria Jurídica.
11.3.7.	não cabe à Consultoria Jurídica opinar quanto à exiguidade de prazo.
11.4.	Quanto ao mérito, informou que:
11.4.1.	o Parecer/Conjur/MTur 885/2009 deixou registrada a necessidade de atenção à correlação temporal.
11.4.2.	a liberação de recursos em data posterior à prevista no cronograma impõe à Administração a prorrogação de ofício da vigência do convênio, não havendo violação das normas contidas na Portaria Interministerial 127/2008.
11.4.3.	devido a reiteradas ocorrências de atrasos nas liberações de recursos públicos na execução de convênios federais, o instituto do ressarcimento foi previsto no art. 64 da Portaria Interministerial 507/2011, bem como no art. 52 da Portaria Interministerial e 424/2016.
11.4.4.	o TCU destacou no âmbito do Acórdão 2064/2017-TCU-Plenário que, embora não desejável, as condutas concernentes à liberação de recursos às vésperas dos eventos permeavam toda a Administração Pública nos anos de 2006 a 2010 e não somente o Ministério do Turismo.
11.4.5.	a exigência do prazo de 30 dias entre a apresentação da proposta pelo convenente e a data de início de vigência dos convênios somente passou a vigorar em 6/10/2009, com o advento da Portaria MTur 153/2009 (no presente caso, a proposta do convenente foi de 4/5/2009 e o parecer 885/2009/Conjur/Mtur foi de 10/7/2009) .
11.4.5.	a suposta irregularidade apresentada já foi alvo de análise deste Tribunal, por meio do Acórdão 7307/2013-TCU-Primeira Câmara, o qual acolheu as razões de justificativa da responsável, no que concerne à celebração de convênios com cronograma de execução e vigências incompatíveis com as datas de realização dos eventos.
Análise
12.	Preliminarmente, cabe trazer a conduta que motivou a audiência da Sra. Manoelina, conforme Ofício 5247/2019-TCU/Seproc (peça 76) :
aprovar o Parecer Jurídico 573/2009, de 10/7/2009, favorável à celebração do 704032/2009 (Siafi 704032; peça 4) , firmado entre o Ministério do Turismo e a Prefeitura Municipal de Imaculada/PB, sem apresentar ressalvas acerca da correlação temporal entre as etapas de execução física do objeto e o repasse dos recursos, quando era sabido a exiguidade de tempo entre a data de expedição do parecer (10/7/2009) e a data de realização do evento (11 a 12/7/2009) , e em franco desacordo com a Portaria Interministerial 127/2008, MPOG/MF/MCT, art. 42, caput, art. 54, inciso II, resultando no descumprimento previsível dos cronogramas físico-financeiro e do plano de trabalho do convênio, além da malversação dos recursos púbicos repassados.
12.1.	Passando em revista o Parecer Jurídico 885/2009, verificou-se que, de fato, assiste razão à responsável quando asseverou que o referido instrumento continha alerta ao Setor Técnico quanto à necessidade de observância a cronogramas de desembolso e execução, senão vejamos o excerto abaixo (peça 85, p. 29) :
Nesse sentido, setor técnico competente deverá exigir dos proponentes a observação da correlação temporal entre as etapas de execução física do objeto e os repasses dos recursos. Trata-se, pois, de exigência do TCU, conforme se infere de parte dos Acórdão 2066/2006-TCU-Plenário e nº 1852/2006 - Segunda Câmara.
12.2.	De igual modo, não se mostra razoável imputar a responsável, na qualidade de consultora jurídica, a infringência aos artigos 42 e 54 da Portaria Interministerial MP/MF/MCT 127/2008, haja vista que referidos dispositivos tratam da liberação de recursos e de acompanhamento e fiscalização do objeto, atividades não correlatas com o mister jurídico da defendente.
12.3.	Além dessas questões pontuais, entende-se como necessário para o deslinde da questão, alinhar a presente análise à jurisprudência do Tribunal que já se posicionou com relação à assinatura de instrumentos em datas muito próximas da data prevista para o início do evento, acarretando que o repasse de recursos federais ocorresse posteriormente à execução do objeto, a exemplo do Acórdão 2064/2017-TCU-Plenário, conforme excertos abaixo reproduzidos:
 (...) 
9. Tais como essas, as ocorrências imputadas nas audiências dos responsáveis constituem-se falhas sistêmicas que permeavam, nos anos de 2006 a 2010, com melhorias iniciando-se a partir de 2010, todo o processo de análise das propostas apresentadas, de acompanhamento da execução dos convênios e de exame das prestações de contas. Aliás, tais falhas não eram exclusivas do MTur, perpassavam todos os órgãos da Administração Pública Federal que realizavam transferências voluntárias.
 (...) 
22. Portanto, entendo que a atuação dos pareceristas técnicos e jurídicos no processo de análise das propostas que resultaram na assinatura dos convênios objeto da presente fiscalização se deu dentro da normalidade aceita para a época, conquanto hoje esteja evidente que não ocorreu de acordo com as melhores práticas possíveis.
 (...) 
25. Assim, reitero meu posicionamento de que os problemas relatados no presente processo revelam, mais do que irregularidades pontuais relacionadas a convênios específicos, uma deficiência na forma como tais procedimentos eram analisados à época dos convênios em questão, que, conforme apontado pelo Acórdão 1948/2017-TCU-Plenário, pode encontrar-se em vias de superação. Vale dizer, diante daquele contexto, não julgo razoável exigir conduta diversa dos responsáveis. Nessa mesma linha, tenho me baseado no referido precedente para deixar de acolher propostas de audiência e de aplicação de multas a agentes públicos de órgãos concedentes em razão de falhas praticadas na assinatura de convênios nesse contexto fático, sem prejuízo de que, caso evidenciados indícios de fraude e má-fé no caso concreto, outro encaminhamento possa ser adotado. A propósito, cito os processos Processo 019.614/2015-2 e Processo 015.832/2015-5, cujos acórdãos acolheram minha proposta.
12.4.	Há que se destacar, ainda, a evolução dos normativos pertinentes, a exemplo da edição da Portaria Interministerial 127/2008, na qual restou estabelecido que, caso a Administração desse causa ao atraso nos repasses, deveria prorrogar "de ofício" a vigência do respectivo termo antes do seu término, limitada a prorrogação ao exato período do atraso verificado.
12.5.	Nessa linha, importante destacar que o repasse de recursos federais para fins de ressarcimento de despesas já pagas pela entidade convenente, em decorrência da assinatura dos convênios em datas muito próximas às datas previstas para o evento, está atualmente regulamentado pelos arts. 27 e 52 da Portaria Interministerial 424/2016. 
12.6.	A edição desses novos normativos evidencia a tentativa da Administração Pública no sentido de corrigir as falhas sistêmicas até então identificadas no processo de análise das propostas apresentadas, de acompanhamento da execução dos convênios e de exame das prestações de contas.
12.7.	Nada obstante, há que se destacar que a atuação do Tribunal ensejou, em grande medida, a implementação de diversas mudanças na gestão interna do Ministério do Turismo com vistas à correção de diversos problemas nas análises e correções de convênios. 
12.8.	Nesse sentido, ressalte-se, por exemplo, o Acórdão 5078/2009-TCU-Segunda Câmara, que expediu determinações tendentes a aprimorar a seleção de projetos, a análise técnica e de custos das propostas de convênios, a aferição da capacidade operacional, da qualificação técnica e da conformidade dos preços propostos pelos convenentes, que foram incorporadas nos normativos ao longo do período, como se observa na Portaria 39/2017, que estabelece, atualmente, as regras e os critérios para formalização de instrumentos de transferências voluntárias.
12.9.	A atuação deste Tribunal ensejou, por exemplo, a criação de um grupo de trabalho, em 2014, no âmbito do Ministério do Turismo, do qual decorreu a fixação de entendimentos e a elaboração de manuais, modelos, check lists, entre outros produtos, a serem considerados pelo técnico no momento da análise das propostas cadastradas, além de critérios formais para a seleção dos convênios a serem fiscalizados (especialmente aqueles referentes a eventos) . Recomendações nesse sentido foram expedidas por esta Casa por intermédio do Acórdão 1702/2014-TCU-Primeira Câmara e Acórdão 5078/2009-TCU-Segunda Câmara.
12.10.	Diante do exposto, entende-se que as razões de justificativa apresentadas pela Sra. Manoelina Pereira Medrado devem ser acolhidas.
13.	Razões de justificativa do Sr. Mario Augusto Lopes Moyses (peça 88) :
13.1.	Inicialmente, o responsável argumentou que assinou o Convênio 704032/2009, mas não participou das análises prévias de conformidade, tampouco, acompanhou a execução do ajuste, porque se tratava de funções alheias à esfera de suas atribuições.
13.2.	Relatou que a assinatura do convênio se amparou em pareceres técnicos favoráveis, elaborados pelos setores competentes, tendo a consultoria jurídica manifestado pela formalização do Convênio 704032/2009, conforme disposto na Portaria Interministerial 127/2008.
13.3.	Nesse contexto, ressaltou que ele não poderia atuar além das suas competências, elencadas pelo art. 84 do Regimento Interno do MTur (peça 88, p. 13) sob pena de ofensa ao próprio princípio a legalidade.
13.4.	Expôs que a análise dos projetos de convênios do Ministério do Turismo tem início na Secretaria Nacional de Políticas de Turismo e na Secretaria Nacional de Programas e Desenvolvimento do Turismo.
13.5.	Informou, ainda, que o acompanhamento da execução, sob aspectos administrativos, financeiros e contábeis é realizado pela Coordenação-Geral de Convênios, nos termos do art. 24, inciso IV, do Regimento Interno do Ministério do Turismo.
13.6.	Por fim, argumentou que sempre foi proativo, tendo todas as suas ações buscado impacto positivo na aplicação dos recursos e no desenvolvimento dos programas do ministério, em conformidade com os dispositivos legais.
Análise 
14.	Em princípio, entende-se que as justificativas apresentadas devem ser analisadas considerando a conjuntura sistêmica constatada nos procedimentos de concessão de convênios à época, conforme já destacado pelo TCU, no âmbito do Acórdão 2064/2017-TCU-Plenário, cujos excertos pertinentes reproduzimos abaixo, haja vista se tratar de situações idênticas:
 (...) 
16. Além disso, também foi recorrente nos convênios em exame a assinatura dos instrumentos em datas muito próximas da data prevista para o início do evento, acarretando que o repasse de recursos federais acontecesse posteriormente à execução do objeto. A formalização de convênios às vésperas dos eventos, por óbvio, compromete o planejamento das ações e a execução do objeto.
17. Porém, embora não desejável, tal prática era bastante comum aos instrumentos firmados naquela época, tanto que em 2008 foi editada a Portaria Interministerial 127/2008 prevendo que, caso a Administração desse causa ao atraso nos repasses, ficaria obrigada a prorrogar "de ofício" a vigência do respectivo termo antes do seu término, limitada a prorrogação ao exato período do atraso verificado (inciso VI, do art. 30, da Portaria Interministerial 127/2008, que, à época, atualizou dispositivo similar então previsto no inciso IV, do art. 7º, da IN/STN 1/1997) .
18. Vale acrescentar que o repasse de recursos federais para fins de ressarcimento de despesas já pagas, em decorrência da assinatura dos convênios em datas muito próximas às datas previstas para o evento, é atualmente regulamentada pela Portaria Interministerial 424/2016, arts. 27 e 52.
19. Tais como essas, as ocorrências imputadas nas audiências dos responsáveis constituem-se falhas sistêmicas que permeavam, nos anos de 2006 a 2010, com melhorias iniciando-se a partir de 2010, todo o processo de análise das propostas apresentadas, de acompanhamento da execução dos convênios e de exame das prestações de contas. Aliás, tais falhas não eram exclusivas do MTur, perpassavam todos os órgãos da Administração Pública Federal que realizavam transferências voluntárias.
20. Essa realidade foi reconhecida no voto condutor do Acórdão 1562/2009-TCU-Plenário, de relatoria do Ministro Augusto Sherman Cavalcanti, que apreciou auditoria realizada nos convênios firmados pela Coordenação Geral de Recursos Logísticos do MCTI, no período de 2003 a 2007, do qual transcrevo o seguinte excerto, por pertinente para a compreensão do contexto fático:
 (...) 
22. Portanto, entendo que a atuação dos pareceristas técnicos e jurídicos no processo de análise das propostas que resultaram na assinatura dos convênios objeto da presente fiscalização se deu dentro da normalidade aceita para a época, conquanto hoje esteja evidente que não ocorreu de acordo com as melhores práticas possíveis.
23. Embora tenham sido citados pela unidade instrutora alguns precedentes deste Tribunal que tenham responsabilizado servidores dos órgãos concedentes por fragilidades praticadas na assinatura de convênios, alinho-me com o entendimento esposado em recente deliberação desta Corte de Contas, Acórdão 1948/2017-TCU-Plenário, que tratou de monitoramento para verificar o cumprimento e avaliar o impacto das deliberações deste Tribunal na gestão do MTur. Um dos pontos analisados em tal processo (talvez o principal) foi justamente a deficiência nas análises técnicas de propostas de convênios para eventos.
 (...) 
25. Assim, reitero meu posicionamento de que os problemas relatados no presente processo revelam, mais do que irregularidades pontuais relacionadas a convênios específicos, uma deficiência na forma como tais procedimentos eram analisados à época dos convênios em questão, que, conforme apontado pelo Acórdão 1948/2017-TCU-Plenário, pode encontrar-se em vias de superação. Vale dizer, diante daquele contexto, não julgo razoável exigir conduta diversa dos responsáveis. Nessa mesma linha, tenho me baseado no referido precedente para deixar de acolher propostas de audiência e de aplicação de multas a agentes públicos de órgãos concedentes em razão de falhas praticadas na assinatura de convênios nesse contexto fático, sem prejuízo de que, caso evidenciados indícios de fraude e má-fé no caso concreto, outro encaminhamento possa ser adotado. A propósito, cito os processos Processo 019.614/2015-2 e Processo 015.832/2015-5, cujos acórdãos acolheram minha proposta.
14.1. 	Dessa forma, corroborando o posicionamento supramencionado, entende-se que as ações praticadas pelos servidores técnicos dos órgãos concedentes eram a tônica que caracterizava o processo regular de análise de convênios da época, face aos normativos vigentes e procedimentos de praxe, não se vislumbrando uma atuação deliberada do responsável na assinatura do presente convênio, de forma a contrariar normativos ou procedimentos vigentes. Portanto, devem ser acolhidas as razões de justificativa apresentadas, afastando-se a responsabilidade do ex-Secretário-Executivo do Ministério do Turismo.
Prescrição da Pretensão Punitiva
15.	Vale ressaltar que a pretensão punitiva, conforme Acórdão 1441/2016-TCU-Plenário, Relator Ministro Benjamin Zymler, que uniformizou a jurisprudência acerca dessa questão, subordinase ao prazo geral de prescrição indicado no art. 205, do Código Civil, que é de dez anos, contado da data de ocorrência da irregularidade sancionada, nos termos do art. 189, do Código Civil, sendo este prazo interrompido pelo ato que ordenar a citação, a audiência ou a oitiva do responsável.
16.	No caso em exame, não ocorreu a prescrição, uma vez que foi efetivado o crédito dos recursos em 10/9/2009, e o ato de ordenação da citação ocorreu em 18/12/2018 (peça 68) .
CONCLUSÃO
17.	Conforme evidenciado nos parágrafos anteriores, a análise das razões de justificativa e das alegações de defesa apresentadas buscou alinhar-se à jurisprudência do Tribunal capitaneada pelo Acórdão 1948/2017-TCU-Plenário, de forma a levar-se em consideração a conjuntura sistêmica constatada nos procedimentos de concessão de convênios à época, no âmbito do Ministério do Turismo, de forma que as defesas foram acolhidas e afastada a responsabilidade dos agentes. Nesse mesmo diapasão, cita-se, ainda, o recente Acórdão 6952/2020-TCU-Primeira Câmara- Relator: Ministro Benjamin Zylmler. 
18.	De igual modo, em que pese a caracterização da revelia, o entendimento supramencionado deve ser aplicado à Sra. Marta Feitosa Lima Rodrigues e ao Sr. Geraldo Bentes, de forma a também afastar a sua responsabilidade nos presentes autos.
19.	Em face da análise promovida no item 10 do "Exame Técnico", verifica-se que o responsável José Ribamar da Silva não logrou comprovar a boa e regular aplicação dos recursos, instado a se manifestar, optou pelo silêncio, configurando a revelia, nos termos do § 3º, do art. 12, da Lei 8.443/1992. Ademais, inexistem nos autos elementos que demonstrem a boa-fé do responsável ou a ocorrência de outras excludentes de culpabilidade.
20.	Verifica-se também que não houve a prescrição da pretensão punitiva, conforme análise já realizada.
21.	Tendo em vista que não constam dos autos elementos que permitam reconhecer a boa-fé do responsável, Sr. José Ribamar da Silva, sugere-se que as suas contas sejam julgadas irregulares, nos termos do art. 202, § 6º, do Regimento Interno do TCU, com a imputação do débito atualizado monetariamente e acrescido de juros de mora, nos termos do art. 202, § 1º do Regimento Interno do TCU, descontado o valor eventualmente recolhido, com a aplicação da multa prevista nos art. 57 e 58, inciso II, da Lei 8.443/1992.	
PROPOSTA DE ENCAMINHAMENTO
22.	Diante do exposto, submetem-se os autos à consideração superior, propondo-se:
	a) considerar revel o Sr. José Ribamar da Silva (CPF XXX.791.064-XX) , a Sra. Marta Feitosa Lima Rodrigues (CPF XXX.407.093-XX) e o Sr. Geraldo Bentes (CPF XXX.172.402-XX) para todos os efeitos, dando-se prosseguimento ao processo, nos termos do art. 12, §3º, da Lei 8.443/1992;
	b) acolher as razões de justificativa apresentadas pelo Sr. Mário Augusto Lopes Moysés (CPF XXX.055.648-XX) e pela Sra. Manoelina Pereira Medrado (CPF XXX.428.531-XX) ;
	c) julgar regulares, nos termos do arts. 1º, inciso I, e 16, inciso I, e 23, inciso I, da Lei 8.443/1992, c/c os arts. 1º, inciso I, 207 e 214, inciso I, do Regimento Interno, as contas do Sr. Mário Augusto Lopes Moysés (CPF XXX.055.648-XX) , da Sra. Manoelina Pereira Medrado (CPF XXX.428.531-XX) , da Sra. Marta Feitosa Lima Rodrigues (CPF XXX.407.093-XX) e do Sr. Geraldo Bentes (CPF XXX.172.402-XX) e dando-lhes quitação plena;
	d) julgar irregulares, nos termos dos arts. 1º, inciso I, 16, inciso III, alínea c, da Lei 8.443/1992, c/c os arts. 19 e 23, inciso III, da mesma Lei, as contas do responsável José Ribamar da Silva (CPF XXX.791.064-XX) , condenando-o ao pagamento das importâncias a seguir especificadas, atualizadas monetariamente e acrescidas dos juros de mora, calculadas a partir das datas discriminadas até a data da efetiva quitação do débito, fixando-lhe o prazo de quinze dias, para que comprove, perante o Tribunal, o recolhimento das referidas quantias aos cofres do Tesouro Nacional, nos termos do art. 23, inciso III, alínea "a", da citada lei, c/c o art. 214, inciso III, alínea "a", do Regimento Interno do TCU.  
	Débito relacionado ao responsável José Ribamar da Silva (CPF XXX.791.064-XX) :
	Valor original do débito (R$) 
	Data da ocorrência
	Tipo

	300.000,00
	10/9/2009
	Débito

	69,78
	19/2/2010
	Crédito

Valor atualizado do débito (com juros) em 23/2/2021 (peça 96) : R$ 732.876,55.
	e) aplicar ao responsável José Ribamar da Silva (CPF XXX.791.064-XX) , a multa prevista no art. 57 da Lei 8.443/1992 c/c o art. 267 do Regimento Interno do TCU, fixando-lhe o prazo de quinze dias, a contar da notificação, para que comprove, perante o Tribunal (art. 214, III, alínea "a", do Regimento Interno do TCU) , o recolhimento da dívida aos cofres do Tesouro Nacional, atualizada monetariamente desde a data do acórdão que vier a ser proferido por este Tribunal até a data do efetivo recolhimento, se paga após o vencimento, na forma da legislação em vigor;
	f) 	 aplicar ao responsável José Ribamar da Silva (CPF XXX.791.064-XX) , a multa prevista no art. 58, inciso II, da Lei 8.443/1992 c/c o art. 267 do Regimento Interno do TCU, fixando-lhe o prazo de quinze dias, a contar da notificação, para que comprove, perante o Tribunal (art. 214, III, alínea "a", do Regimento Interno do TCU) , o recolhimento da dívida aos cofres do Tesouro Nacional, atualizada monetariamente desde a data do acórdão que vier a ser proferido por este Tribunal até a data do efetivo recolhimento, se paga após o vencimento, na forma da legislação em vigor;
	g) autorizar, desde logo, a cobrança judicial das dívidas, caso não atendida a notificação, na forma do disposto no art. 28, inciso II, da Lei 8.443/1992;
	h) autorizar também, desde logo, se requerido, com fundamento no art. 26, da Lei 8.443, de 1992, c/c o art. 217, §§ 1º e 2º do Regimento Interno do TCU, o parcelamento da (s) dívida (s) em até 36 parcelas, incidindo, sobre cada parcela, corrigida monetariamente, os correspondentes acréscimos legais, fixando-lhe o prazo de quinze dias, a contar do recebimento da notificação, para comprovar, perante o Tribunal, o recolhimento da primeira parcela, e de trinta dias, a contar da parcela anterior, para comprovar os recolhimentos das demais parcelas, devendo incidir, sobre cada valor mensal, atualizado monetariamente, os juros de mora devidos, no caso do débito, na forma prevista na legislação em vigor, alertando o responsável de que a falta de comprovação do recolhimento de qualquer parcela importará o vencimento antecipado do saldo devedor, nos termos do § 2º do art. 217 do Regimento Interno deste Tribunal;
	i) enviar cópia do Acórdão a ser prolatado à Procuradoria da República no Estado da Paraíba, nos termos do § 3º do art. 16 da Lei 8.443/1992, c/c o § 7º do art. 209 do Regimento Interno do TCU, para adoção das medidas cabíveis; 
	j) enviar cópia do Acórdão que vier a ser proferido ao Ministério do Turismo e ao responsável, para ciência, informando que a presente deliberação, acompanhada do Relatório e do Voto que a fundamenta, está disponível para a consulta no endereço www.tcu.gov.br/acordaos, além de esclarecer que, caso requerido, o TCU poderá fornecer sem custos as correspondentes cópias, de forma impressa;
	k) informar à Procuradoria da República no Estado da Paraíba, que a presente deliberação, acompanhada do Relatório e do Voto que a fundamenta, está disponível para a consulta no endereço www.tcu.gov.br/acordaos, além de esclarecer que, caso requerido, o TCU poderá fornecer sem custos as correspondentes cópias, de forma impressa; e
	l) informar à Procuradoria da República no Estado da Paraíba que, nos termos do parágrafo único do art. 62 da Resolução TCU 259/2014, os procuradores e membros do Ministério Público credenciados nesta Corte podem acessar os presentes autos de forma eletrônica e automática, ressalvados apenas os casos de eventuais peças classificadas como sigilosas, as quais requerem solicitação formal.
2.	Por sua vez, ao manifestar sua discordância com a proposta da unidade técnica, a representante do Ministério Público junto ao TCU teceu as seguintes considerações (peça 100) :
"[...]
3.	Em instrução no TCU, realizou-se a citação e audiência do Senhor José Ribamar da Silva, na condição  de ex-prefeito e signatário do termo de convênio, e, ainda, a audiência dos seguintes responsáveis: Senhora Marta Feitosa Lima Rodrigues, Coordenadora Geral de Análise de Projetos; do Senhor Geraldo Bentes, Chefe de Gabinete da Secretaria Nacional de Políticas de Turismo; da Senhora Manoelina Pereira Medrado, Consultora Jurídica; e do Senhor Mário Augusto Lopes Moysés, Secretário-Executivo do Ministério do Turismo, à época dos fatos.
4.	Transcorrido o prazo regimental, o Senhor José Ribamar da Silva, a Senhora Marta Feitosa Lima Rodrigues e o Senhor Geraldo Bentes permaneceram silentes, devendo ser considerados revéis, nos termos do art. 12, § 3.º, da Lei n.º 8.443/1992. Já a Senhora Manoelina Pereira Medrado e o Senhor Mario Augusto Lopes Moyses apresentaram razões de justificativas (peças 85 e 88) .
5.	Em exame de mérito, a Unidade Técnica propõe acolher as razões de justificativa apresentadas pelo Senhor Mário Augusto Lopes Moysés e pela Senhora Manoelina Pereira Medrado e julgar suas contas regulares. Do mesmo modo, propõe julgar regulares as contas da Senhora Marta Feitosa Lima Rodrigues e do Senhor Geraldo Bentes, considerados revéis.
6.	Por sua vez, em relação às contas do Senhor José Ribamar da Silva, a Unidade Técnica entendeu que não constam dos autos elementos que permitam reconhecer a boa-fé do responsável. Assim, propõe que as contas sejam julgadas irregulares com a imputação da obrigação de ressarcir o valor correspondente ao dano ao erário atualizado monetariamente e acrescido de juros de mora, nos termos do art. 202, § 1.º do Regimento Interno do TCU, descontado o valor eventualmente recolhido, com a aplicação das multas previstas nos art. 57 e 58, inciso II, da Lei n.º 8.443/1992.
7.	Feitas as considerações iniciais, passamos à análise do feito.
8.	Quanto à possibilidade de aplicação cumulativa das multas dos arts. 57 e 58, inciso II, da Lei n.º 8.443/1992, ainda que seja adequada a realização de citação e audiência do responsável, por força do disposto no art. 209, § 4.º, do Regimento Interno do TCU, há de se ponderar que a ocorrência relativa à audiência se refere unicamente à conduta de contratação irregular de intermediário entre o ente público e os artistas ou empresários exclusivos, no âmbito do Contrato 46/2009, ocasionada pela utilização indevida de inexigibilidade de licitação (peça 97, p. 3) . Referida conduta figura como uma das condutas especificadas na ocorrência que motivou à citação (peça 97, p. 2) .
9.	Nesse sentido, tendo em vista que a conduta que deu suporte à proposta de aplicação da multa prevista no art. 58, inciso II, está contida no rol de condutas que motivaram a proposta de aplicação da multa prevista no art. 57, entendemos que deve prevalecer a aplicação da multa do art. 57, segundo o princípio da absorção (ou consunção) , com o conseguinte afastamento da multa do art. 58, inciso II, de forma a se evitar a ocorrência de bis in idem. 
10.	Registra-se, ainda, que o Tribunal aplicou ao Senhor José Ribamar da Silva a multa prevista no art. 58, inciso II, no âmbito do Processo TC Processo 007.052/2010-3, que tratou de denúncia a respeito de possíveis irregularidades ocorridas na Prefeitura de Imaculada/PB, sob a gestão do Senhor José Ribamar da Silva, relacionadas à utilização indevida de recursos públicos, entre as quais, a compra de vereadores para aprovação da prestação de contas, utilização de notas frias, obras superfaturadas e/ou inacabadas, licitações forjadas, empresas fantasmas e superfaturamento na contratação de bandas de música para festas de São João (peça 39) .
11.	Quanto à análise da prescrição da pretensão punitiva, a unidade técnica concluiu pela sua inocorrência, tendo por base o prazo geral de 10 anos para prescrição indicado no art. 205 do Código Civil. De acordo com a unidade instrutiva, não ocorreu a prescrição, uma vez que foi efetivado o crédito dos recursos em 10/9/2009, e o ato de ordenação da citação ocorreu em 18/12/2018 (peça 68) . Já em relação à prescrição da pretensão ressarcitória, a unidade não se manifestou.
12.	Sobre este último ponto, convém repisar o entendimento reiterado desta representante do Ministério Público de Contas no sentido de se adotar o regime de prescrição estabelecido pela Lei n.º 9.873/1999, conforme decisão do Supremo Tribunal Federal, no Recurso Extraordinário 636.886 (tema 899) , que enunciou a tese, com repercussão geral, de que "é prescritível a pretensão de ressarcimento ao erário fundada em decisão de Tribunal de Contas".
13.	De acordo com o art. 1.º da Lei n.º 9.873/1999, prescreve em cinco anos a ação punitiva da Administração Pública Federal, direta e indireta, no exercício do poder de polícia, objetivando apurar infração à legislação em vigor, contados da data da prática do ato ou, no caso de infração permanente ou continuada, do dia em que tiver cessado.
14.	Embora a controvérsia dirimida no RE 636.886 tenha sido circunscrita à prescrição ocorrida no curso da execução, quando o dano ao erário já havia sido objeto de acertamento, materializado em acórdão condenatório proferido pelo TCU, é necessário considerar as razões essenciais da decisão, para identificar seus reflexos também no que diz respeito à prescrição reparatória.
15.	Observa-se que, para resolver a lide, o STF concluiu que a ressalva constante da parte final do art. 37, § 5.º, da Constituição Federal ("ressalvadas as respectivas ações de ressarcimento") não criou uma hipótese de imprescritibilidade apta a alcançar as decisões dos Tribunais de Contas. É o que se depreende do seguinte trecho do Voto do Ministro Alexandre de Moraes:
"A ressalva que permaneceu no § 5º do art. 37 da CF (ressalvadas as respectivas ações de ressarcimento) , mesmo após a retirada da expressão QUE SERÃO IMPRESCRITÍVEIS [expressão excluída por emenda do Plenário quando da apresentação do Projeto de Constituição da Comissão de Sistematização], teve por finalidade evitar, principalmente, uma anomia em relação à possibilidade de ressarcimento ao erário em face de responsabilização pela prática de eventuais atos ilícitos, enquanto ainda não tipificados pela lei exigida no § 4º do art. 37 da CF como atos de improbidade administrativa. 
A ressalva prevista no § 5º do art. 37 da CF não pretendeu estabelecer uma exceção implícita de imprescritibilidade, mas obrigar constitucionalmente a recepção das normas legais definidoras dos instrumentos processuais e dos prazos prescricionais para as ações de ressarcimento do erário, inclusive referentes a condutas ímprobas, mesmo antes da tipificação legal de elementares do denominado ato de improbidade (Decreto 20.910/1932, Lei 3.164/1957, Lei 3.502/1958, Lei 4.717/1965, Lei 7.347/1985, Decreto-Lei 2.300/1986) ; mantendo, dessa maneira, até a edição da futura lei e para todos os atos pretéritos, a ampla possibilidade de ajuizamentos de ações de ressarcimento."
16.	Ocorre que, no âmbito do processo perante o TCU, a proteção do art. 37, § 5.º, da CF, era a fonte utilizada na defesa da imprescritibilidade tanto na fase condenatória como no curso da execução dos títulos extrajudiciais consubstanciados nos seus acórdãos.
17.	Nesse diapasão, é forçoso concluir que também é prescritível a pretensão de ressarcimento exercida pelo TCU com o fim de apurar a ocorrência de prejuízo ao erário e condenar o agente que lhe deu causa. Essa conclusão resulta das razões de decidir utilizadas na paradigmática decisão da Corte Suprema, que delimitaram o sentido e o alcance da ressalva contida no art. 37, § 5.º, da Constituição Federal.
18.	Com base nesse entendimento, passamos à análise dos atos que podem ser considerados como marcos interruptivos da prescrição das pretensões punitiva e ressarcitória no caso concreto.
Dos marcos interruptivos à luz da Lei n.º 9.873/1999
19.	Tendo em vista que a irregularidade sancionada diz respeito a não comprovação da boa e regular aplicação dos recursos federais repassados pelo Ministério do Turismo à Prefeitura Municipal de Imaculada/PB, por meio do Convênio 704032/2009, para a análise da prescrição à luz da Lei n.º 9.873/1999, considera-se como termo inicial o dia seguinte ao término do prazo para prestação de contas, definido no instrumento de formalização do Convênio, ou seja, dia 5/10/2009  (peça 4, p. 7) .
20.	Compulsando os autos, verificam-se os seguintes marcos interruptivos ocorridos a partir do dia 5/10/2009:
a. 26/10/2012 - recebimento de notificação endereçada à prefeitura solicitando documentos complementares para análise da prestação de contas do Convênio (peça 27, p. 2) . Em 13/2/2013, o ex-prefeito encaminha a documentação complementar;
b. 20/11/2012 - despacho da Coordenação-Geral de Monitoramento, Fiscalização e Avaliação de Convênios (CGMC) endereçado à Coordenação-Geral de Convênios (CGCV) determinando a imediata instauração da Tomada de Contas Especial;
b. 9/5/2013 - recebimento de notificação endereçada à prefeitura com cópia para o Prefeito à época, Senhor José Ribamar da Silva, que informa acerca da reprovação da execução física do objeto (peça 36, p. 1) ;
c.	1/2/2017 - recebimento de notificação endereçada ao Senhor José Ribamar da Silva encaminhando a Nota Técnica de Análise Financeira PGTUR 24/2017, que informa acerca da aprovação em parte da execução física e rejeição da regularidade da aplicação financeira (peças 46 a 48) .
21.	Desse ponto em diante, há diversos atos praticados relativos à instrução da fase interna e externa da TCE.
22.	Entre os dias 9/5/2013 e 1/2/2017, não houve novas notificações. Além disso, não constam dos autos novos atos que se enquadrem nas hipóteses de interrupção da prescrição.
23.	Desse modo, observa-se uma paralisia superior a 3 anos no processo de apuração, hipótese de prescrição intercorrente, nos termos do art. 1.º §1º da Lei n.º 9.873/1999, in verbis:
 (...) 
§ 1o  Incide a prescrição no procedimento administrativo paralisado por mais de três anos, pendente de julgamento ou despacho, cujos autos serão arquivados de ofício ou mediante requerimento da parte interessada, sem prejuízo da apuração da responsabilidade funcional decorrente da paralisação, se for o caso.
24.	À luz da Lei n.º 9.873/1999, evidencia-se, pois, a ocorrência da prescrição das pretensões punitiva e ressarcitória no presente caso.
Conclusão
25.	Ante o exposto, tendo em vista a ocorrência da prescrição no caso concreto, ante a integração da norma do art. 1.º, § 1.º, da Lei n.º 9.873/1999, e considerando tratar-se de matéria de ordem pública, que a Lei Orgânica do TCU, seu Regimento Interno e demais normas regulamentares não dispõem sobre as hipóteses para sua identificação e levando em conta, ainda, o disposto no art. 298 do Regimento Interno do TCU, impõe-se a aplicação subsidiária do Código de Processo Civil para a resolução de mérito deste processo de tomada de contas especial.
26.	Diante desse contexto, com as devidas vênias por divergir da Unidade Técnica, esta representante do Ministério Público manifesta-se no sentido de que o Tribunal delibere, em caráter definitivo, pela ocorrência da prescrição das pretensões ressarcitória e punitiva, na forma do art. 487, inciso II, do Código de Processo Civil, dando-se ciência aos responsáveis e órgãos interessados, arquivando-se o presente feito, com fundamento no art. 169, inciso III, do Regimento Interno do TCU."
É o relatório.

não há.

Procuradora-Geral Cristina Machado da Costa e Silva.

TOMADA DE CONTAS ESPECIAL. CONVÊNIO. IMPUGNAÇÃO TOTAL DAS DESPESAS. CITAÇÃO. AUDIÊNCIAS. REVELIA DE ALGUNS RESPONSÁVEIS. ACOLHIMENTO DAS RAZÕES DE JUSTIFICATIVA APRESENTADAS. DÉBITO. MULTA. CIÊNCIA.

TOMADA DE CONTAS ESPECIAL (TCE)

Secretaria de Controle Externo de Tomada de Contas Especial (SecexTCE).

Atuo nestes autos com fundamento no art. 27-A da Resolução-TCU 175/2005, tendo em vista ter sido designado, por meio da Portaria-TCU 9-SEAE, de 22/2/2022, substituto do eminente Ministro Benjamin Zymler.
2.	Cuidam os autos de tomada de contas especial instaurada pelo Ministério do Turismo (MTur) , em razão da impugnação total de despesas do Convênio 704032/2009 (Siafi 704032; peça 4) , celebrado, em 10/7/2009, com o Município de Imaculada/PB, tendo por objeto o evento "São João Fora de Época", previsto para os dias 11 e 12 de julho de 2009 (peça 2) .
3.	Para consecução do objeto do ajuste, foi previsto o montante de R$ 315.000,00, sendo R$ 300.000,00, à conta do concedente, liberados em 8/9/2009, e R$ 15.000,00, a título de contrapartida.
4.	No âmbito desta Corte Contas, foi promovida a citação do Sr. José Ribamar da Silva, ex-prefeito do município de Imaculada/PB (gestão 2009-2012) e signatário do termo de convênio, para apresentar alegações de defesa e/ou recolher aos cofres da União o valor total repassado, em razão das seguintes irregularidades:
"[...]
no âmbito do Contrato 46/2009 (peça 20, p. 1-6, no valor de R$ 285.000,00) , não apresentar os Contratos de Exclusividade (com os devidos registros em cartório) entre a empresa representante JI Pereira Eventos Ltda. e os artistas dos grupos das atrações musicais do evento, passível, portanto, de glosa, nos termos do Acórdão 96/2008-TCU-Plenário, além da reafirmação desse entendimento no Acórdão 3826/2013-TCU-Primeira Câmara, com a caracterização da ausência de justificativa quanto à inexigibilidade de licitação, prevista no inciso III do art. 25 da Lei n° 8.666/1993;
2) não apresentar documentos (notas fiscais, recibos, comprovantes de transferências bancárias e outros documentos equivalentes, emitidos em nome das bandas ou artistas e assinadas por seus representantes legais ou pelos seus empresários exclusivos, sendo essa representação ou exclusividade registrada em cartório) capazes de demonstrar que eventuais valores destinados a essa sociedade comercial foram repassados às bandas ou artistas que realizaram o evento;
3) contratar a empresa Pereira Fonseca Eventos Ltda por meio de Carta Convite para fornecer os serviços de infraestrutura e foi encaminhado somente o Despacho de Homologação, faltando, portanto, os demais documentos essenciais referentes ao processo licitatório, tais como: cópia de no mínimo 3 propostas de preços; comprovante de envio das Cartas Convites; Mapa Comparativo de preços; publicação do extrato do Contrato, e outros;
4) não realizar pregão eletrônico, conforme preconizado na Lei 10.520, de 17/7/2002 e regulamentação prevista no Decreto 5.450, de 31/5/2005 e previsto na Cláusula Terceira, inciso II, alínea h;
5) assinar o Contrato 42/2009, com a empresa Pereira Fonseca Eventos Ltda., no valor de R$ 80.000,00, referente à contratação dos itens de infraestrutura, foi assinado em 23/6/2009, ou seja, antes da vigência do Convênio, assim como o Contrato 46/2009, firmado em 3/7/2009 com a empresa JI Pereira Eventos Ltda., no valor de R$ 230.000,00, para a contratação das atrações artísticas, também celebrado antes da vigência; 
6) apresentar as Notas Fiscais que não contêm as descrições do valor de cada item contratado, bem como não conta identificado o número do Convênio nem o atesto de recebimento do responsável; 
7) apresentar os extratos bancários onde constaram diversos débitos em valores divergentes dos apresentados nas notas fiscais e nos recibos emitidos pelas empresas contratadas, e os documentos bancários não comprovaram efetivamente os pagamentos às respectivas empresas contratadas; 
8) não apresentar o Mapa de Mídia da Rádio, valores, horários de cada inserção, atesto da Rádio (gerente comercial) e o 'De Acordo' da Convenente (Prefeitura) , referente às 1500 chamadas de 60 segundos, distribuídas nas rádios de maior audiência da região por 2 dias, a partir do começo do evento (dia 11) , resultando na glosa técnica do item no valor de R$ 27.000,00; 
9) não apresentar Mapa de Mídia da Rádio, valores, horários de cada inserção, atesto da Rádio (gerente comercial) e o 'De Acordo' da Convenente (Prefeitura) , referente à divulgação com vinheta de 60 segundos por um período de 2 dias, a partir do começo do evento (dia 11) , resultando na glosa técnica do item no valor de R$ 18.000,00;
10) não apresentar comprovação de que os pagamentos foram efetivamente repassados às empresas contratadas, representando a quebra do imprescindível nexo de causalidade entre a execução financeira e as despesas incorridas para a realização do evento avençado, além de descumprir a cláusula sétima do termo de convênio - Da Movimentação da Conta Específica e da Aplicação dos Recursos (peça 4, p. 9) ."
5.	O então prefeito foi, ainda, ouvido em audiência pela:
"Contratação irregular de intermediário entre o ente público e os artistas ou empresários exclusivos, no âmbito o Contrato 46/2009 (peça 20, p. 1-4) , ocasionada pela utilização indevida de inexigibilidade de licitação, visto que o interposto não apresentou contratos de exclusividade dos artistas com registro em cartório, nem comprovaram os pagamentos de cachês diretamente aos artistas;"
6.	Também foram promovidas as audiências dos gestores do Ministério do Turismo responsáveis pela celebração do convênio, Sra. Marta Feitosa Lima Rodrigues, Coordenadora Geral de Análise de Projetos, Sr. Geraldo Bentes, Chefe de Gabinete da Secretaria Nacional de Políticas de Turismo, Sra. Manoelina Pereira Medrado, Consultora Jurídica, e Sr. Mário Augusto Lopes Moysés, Secretário-Executivo do Ministério do Turismo, à época dos fatos, para apresentarem razões de justificativa para transferência de recursos em data posterior à execução do evento.
7.	Embora regularmente citado, o Sr. José Ribamar da Silva permaneceu silente. Da mesma forma, a Sra. Marta Feitosa Lima Rodrigues e o Sr. Geraldo Bentes também não compareceram aos autos. Dessa forma, esses responsáveis devem ser considerados revéis, nos termos do art. 12, § 3º, da Lei 8.443/1992.
II
8.	Após o exame das razões de justificativa apresentadas pela Sra. Manoelina Pereira Medrado e pelo Sr. Mario Augusto Lopes Moyses, a unidade técnica propõe acolher as razões de justificativa desses responsáveis, julgar regulares as contas dos gestores ouvidos em audiência, julgar irregulares as contas do Sr. José Ribamar da Silva, condenando-o ao pagamento do débito apurado, e aplicar a esse responsável a multa do art. 57 e a do art. 58, inciso II, da Lei 8.443/1992.
9.	A representante do Ministério Público junto ao TCU, por sua vez, entende que, no caso em exame, teria ocorrido a prescrição "[...] das pretensões ressarcitória e punitiva, na forma do art. 487, inciso II, do Código de Processo Civil, dando-se ciência aos responsáveis e órgãos interessados, arquivando-se o presente feito, com fundamento no art. 169, inciso III, do Regimento Interno do TCU."
III
10.	Primeiramente, acolho o exame da unidade técnica no que concerne às audiências dos gestores do Ministério do Turismo, em razão da transferência de recursos em data posterior à execução do evento.
11.	Para uma melhor contextualização da questão, peço licença para reproduzir trechos do voto condutor do Acórdão 2064/2017-TCU-Plenário, da relatoria do eminente Ministro Bruno Dantas:
"[...]
16. Além disso, também foi recorrente nos convênios em exame a assinatura dos instrumentos em datas muito próximas da data prevista para o início do evento, acarretando que o repasse de recursos federais acontecesse posteriormente à execução do objeto. A formalização de convênios às vésperas dos eventos, por óbvio, compromete o planejamento das ações e a execução do objeto.
17. Porém, embora não desejável, tal prática era bastante comum aos instrumentos firmados naquela época, tanto que em 2008 foi editada a Portaria Interministerial 127/2008 prevendo que, caso a Administração desse causa ao atraso nos repasses, ficaria obrigada a prorrogar "de ofício" a vigência do respectivo termo antes do seu término, limitada a prorrogação ao exato período do atraso verificado (inciso VI, do art. 30, da Portaria Interministerial 127/2008, que, à época, atualizou dispositivo similar então previsto no inciso IV, do art. 7º, da IN/STN 1/1997) .
18. Vale acrescentar que o repasse de recursos federais para fins de ressarcimento de despesas já pagas, em decorrência da assinatura dos convênios em datas muito próximas às datas previstas para o evento, é atualmente regulamentada pela Portaria Interministerial 424/2016, arts. 27 e 52.
19. Tais como essas, as ocorrências imputadas nas audiências dos responsáveis constituem-se falhas sistêmicas que permeavam, nos anos de 2006 a 2010, com melhorias iniciando-se a partir de 2010, todo o processo de análise das propostas apresentadas, de acompanhamento da execução dos convênios e de exame das prestações de contas. Aliás, tais falhas não eram exclusivas do MTur, perpassavam todos os órgãos da Administração Pública Federal que realizavam transferências voluntárias.
20. Essa realidade foi reconhecida no voto condutor do Acórdão 1562/2009-TCU-Plenário, de relatoria do Ministro Augusto Sherman Cavalcanti, que apreciou auditoria realizada nos convênios firmados pela Coordenação Geral de Recursos Logísticos do MCTI, no período de 2003 a 2007, do qual transcrevo o seguinte excerto, por pertinente para a compreensão do contexto fático:
[...]
22. Portanto, entendo que a atuação dos pareceristas técnicos e jurídicos no processo de análise das propostas que resultaram na assinatura dos convênios objeto da presente fiscalização se deu dentro da normalidade aceita para a época, conquanto hoje esteja evidente que não ocorreu de acordo com as melhores práticas possíveis.
23. Embora tenham sido citados pela unidade instrutora alguns precedentes deste Tribunal que tenham responsabilizado servidores dos órgãos concedentes por fragilidades praticadas na assinatura de convênios, alinho-me com o entendimento esposado em recente deliberação desta Corte de Contas, Acórdão 1948/2017-TCU-Plenário, que tratou de monitoramento para verificar o cumprimento e avaliar o impacto das deliberações deste Tribunal na gestão do MTur. Um dos pontos analisados em tal processo (talvez o principal) foi justamente a deficiência nas análises técnicas de propostas de convênios para eventos.
[...]
25. Assim, reitero meu posicionamento de que os problemas relatados no presente processo revelam, mais do que irregularidades pontuais relacionadas a convênios específicos, uma deficiência na forma como tais procedimentos eram analisados à época dos convênios em questão, que, conforme apontado pelo Acórdão 1948/2017-TCU-Plenário, pode encontrar-se em vias de superação. Vale dizer, diante daquele contexto, não julgo razoável exigir conduta diversa dos responsáveis. Nessa mesma linha, tenho me baseado no referido precedente para deixar de acolher propostas de audiência e de aplicação de multas a agentes públicos de órgãos concedentes em razão de falhas praticadas na assinatura de convênios nesse contexto fático, sem prejuízo de que, caso evidenciados indícios de fraude e má-fé no caso concreto, outro encaminhamento possa ser adotado. A propósito, cito os processos Processo 019.614/2015-2 e Processo 015.832/2015-5, cujos acórdãos acolheram minha proposta."
12.	Nesse sentido, entendo, em linha com a unidade técnica, que se verifica, no caso concreto, uma deficiência na análise dos procedimentos de celebração dos ajustes, tendo os servidores do órgão concedente atuado sob essa praxe. Dentro desse contexto e considerando os precedentes desta Corte, entendo que a responsabilidade desses gestores pode ser afastada.
13.	Quanto ao então prefeito municipal, o Sr. José Ribamar da Silva, como já mencionado, embora regularmente citado, não apresentou suas alegações de defesa.
14.	A jurisprudência desta Corte é firme no tocante à responsabilidade pessoal do gestor pela comprovação da boa e regular aplicação dos recursos federais recebidos mediante convênio ou instrumentos congêneres. Nesse passo, todo aquele que utiliza ou gerencia recursos públicos, por dever constitucional e legal, submete-se ao encargo de demonstrar o correto emprego dos valores federais, nos termos dos arts. 70, parágrafo único, e 37, caput, da Constituição de 1988 e do art. 93 do Decreto-Lei 200, de 25 de fevereiro de 1967.
15.	As inconsistências na documentação apresentada na prestação de contas e a ausência de documentos consignadas na citação do responsável apontam para a não comprovação da boa e regular aplicação dos recursos transferidos, de maneira que adiro ao encaminhamento proposto pela unidade técnica, para julgar irregulares as presentes contas, condenar o Sr. José Ribamar da Silva ao pagamento do débito apurado, atualizado monetariamente e acrescido dos juros de mora devidos, na forma da legislação em vigor, e aplicar ao responsável a multa prevista no art. 57 da Lei 8.443/1992.
16.	No que concerne à prescrição da pretensão ressarcitória, a representante do Ministério Público junto ao TCU defende que se deve adotar o regime de prescrição estabelecido pela Lei 9.873/1999, conforme decisão do Supremo Tribunal Federal, no Recurso Extraordinário 636.886 (tema 899) .
17.	Com as devidas vênias, entendo que a questão merece outro encaminhamento.
18.	Saliento que não desconheço a decisão proferida pelo STF no Recurso Extraordinário 636.886/AL. Contudo, este Tribunal tem entendido que ainda não é viável a imediata aplicação da nova decisão da Suprema Corte com o mínimo de segurança.
19.	Ademais, mesmo após a apreciação pelo STF dos embargos de declaração no bojo do Recurso Extraordinário 636.886/AL, esta Corte de Contas tem se guiado pelo entendimento de que a tese de que "é prescritível a pretensão de ressarcimento ao erário fundada em acórdão de Tribunal de Contas" (Tema 899) diz respeito à fase de execução judicial de deliberação do Tribunal de Contas. Tanto assim que, para resolver o caso concreto em que foi delineada, foi necessária a utilização da Lei 6.830/1980 (Lei de Execuções Fiscais) , diploma legal evidentemente inaplicável à fase que antecede a formação do título executivo extrajudicial, caracterizada pela atuação do órgão de controle externo até a prolação do acórdão.
20.	Assim, em precedentes recentes, este Tribunal tem decidido que continua hígido o posicionamento fixado pelo STF, em 2008, no Mandado de Segurança - MS 26.210, oportunidade em que foi fixada a tese da imprescritibilidade das ações de ressarcimento ao erário, e a Súmula TCU 282, cujo conteúdo é no mesmo sentido.
21	Da mesma forma, no que diz respeito à prescrição da pretensão punitiva, permanece aplicável o entendimento de que ela se subordina ao prazo geral de prescrição indicado no art. 205 da Lei 10.406/2002 (Código Civil) , de dez anos, nos termos do incidente de uniformização de jurisprudência resolvido por meio do Acórdão 1441/2016-TCU-Plenário.
22.	No presente caso, a irregularidade atribuída ao responsável foi a não comprovação da boa e regular aplicação dos recursos federais repassados por meio do Convênio 704032/2009, celebrado com o Ministério do Turismo. Logo, ela se consumou na data final para o cumprimento dessa obrigação, ou seja, em 4/10/2009. Isso implica dizer que não houve o transcurso do prazo decenal fixado em nossa jurisprudência, sendo cabível o prosseguimento do feito para a apreciação da conduta e o julgamento das contas dos responsáveis.
23.	Por fim, no que diz respeito à possibilidade de aplicação cumulativa das multas dos arts. 57 e 58, inciso II, da Lei 8.443/1992, entendo que assiste razão ao Parquet. No caso, a ocorrência relativa à audiência - a utilização indevida de inexigibilidade de licitação - também consta da citação como uma das condutas que ensejaram o débito.
24.	Assim, pelo princípio da absorção, o responsável deve ser apenado tão somente com a multa prevista no art. 57 da Lei 8.443/1992 9, devendo ser afastada a multa do art. 58, inciso II, da mesma norma.
	Ante o exposto, voto por que seja adotada a deliberação que ora submeto a este Colegiado.
TCU, Sala das Sessões, em 22 de fevereiro de 2022.
AUGUSTO SHERMAN CAVALCANTI
Relator